【裁判字號】    96,訴,8046
【裁判日期】    970526
【裁判案由】    排除侵害等
【裁判全文】
臺灣臺北地方法院民事判決             96年度訴字第8046號
原      告  甲○○
訴訟代理人  陳俊宏律師
被      告  丙○○
            乙○○
上列當事人間請求排除侵害等事件，本院於民國97年5月12日言
詞辯論終結，判決如下：
    主      文
被告應容忍原告進入門牌編號臺北市○○○路○段三六０號十一
樓之三房屋，按如附件修繕估價單所示之材料、工程項目及鑑定
結果三所載之施工方式進行防水修復。
被告應連帶給付原告新臺幣陸萬壹仟貳佰元，及自民國九十六年
八月二十二日起至清償日止，按年息百分之五計算之利息。
原告其餘之訴駁回。
訴訟費用由被告連帶負擔。
    事實及理由
一、原告原以其為門牌編號臺北市○○○路○段360號11樓之2房
    屋（下稱11樓之2房屋）及其基地應有部分所有人，11樓之2
    房屋與相鄰之11樓之3房屋相鄰之客廳處有漏水情事，起訴
    ，請求被告應將11樓之3浴室完成修繕，停止滲水至11樓之2
    房屋，並應連帶給付新臺幣（下同）485,210元，及自起訴
    狀繕本送達翌日起至清償日止，按年息5％計算之利息，嗣
    改為如聲明所示之請求（見本院卷第48、77頁），經核其請
    求均係本於11樓之2房屋漏水之同一基礎事實，且減縮損害
    賠償之金額，依民事訴訟法第255條第1項第2款及第3款規定
    ，應予准許。
二、原告主張：伊於民國87年買受11樓之2房屋及其基地應有部
    分，被告丙○○為11樓之3房屋及基地應有部分所有人，被
    告乙○○則為該戶實際居住人。伊於88年間發現11樓之2房
    屋與11樓之3房屋相鄰之客廳有部分牆面與地板因受潮而變
    色，遂雇工修繕，90年間又發現地板底層受潮，繼於90年7
    月、91年6月、93年8月修繕，近期又發現有必須修繕情形，
    經臺北市建築師公會派員鑑定後，確認係11樓之3房屋浴室
    防水不佳所致，爰依公寓大廈管理條例第6條第1項第2款、
    民法第184條第1項前段、第2項、第191條第1項及第185條規
    定起訴，並聲明：如主文第1項所示；被告應連帶給付364,4
    10元，及自起訴狀繕本送達翌日即96年8月22日起至清償日
    止，按年息5％計算之利息。
三、被告辯以下列情詞，並均聲明：原告之訴及假執行之聲請均
    駁回；如受不利判決，願供擔保，請准宣告免為假執行。
  (一)丙○○辯稱：11樓之2房屋滲水雖經鑑定係管線漏水所致，
    惟此管線可能是共同管線，且原告所據以請求賠償之單據僅
    為估價單，亦不得請求賠償等語。
  (二)乙○○辯稱：伊自66年11月12日遷入11樓之3房屋居住迄今
    ，未曾裝修敲打房屋，浴缸亦無明顯破損漏裂，反而是11樓
    之2房屋所有人大肆裝修數次，並曾用震盪器鑿擊牆壁，且
    10樓及12樓暨大樓內公司行號眾多，每更換房客即裝修一次
    ，每次均以震盪器敲打牆壁，甚至整年都在裝修。又94至96
    年間，曾有幾次颱風來襲，風力過大致房屋有如地震，還毀
    損甫整修1年之屋頂儲水設備。由此可見原告所述之漏水非
    伊所造成。再者，原告未依鑑定人指示提出管線圖，鑑定報
    告所指稱之漏水是否11樓之3房屋管線，並非無疑；又如11
    樓之3房屋浴室漏水，應係樓下房屋滲漏，不致水平波及11
    樓之2房屋，足見鑑定報告不可採等語。
四、本件不爭執之事實：
  (一)原告於87年間買受11樓之2房屋及其基地應有部分，被告丙
    ○○與乙○○分別為同號11樓之3房屋所有人與實際居住人
    （見本院卷第86、87、65頁）。
  (二)11樓之2房屋客廳鄰近11樓之3房屋處之地板有水滲漏跡象（
    見本院96年度北調字第761號卷(下稱北調卷)第10至13頁）
五、本件爭執事項：(一)臺北市建築師公會 (97)(十四)鑑字第0386號
    鑑定報告書（下稱系爭鑑定報告）可否作為本件裁判之依據
    ？(二)如系爭鑑定報告可為本件裁判依據，被告應否容忍原告
    進入11樓之3房屋修繕？(三)被告應否負擔侵權行為損害賠償
    責任？
  (一)系爭鑑定報告得為本件裁判之依據：
    本院依原告聲請，送請鑑定11樓之2房屋漏水之原因，其結
    果為：「11樓之3為漏水源頭，經由11樓之3、11樓之2分戶
    牆與樓版間之縫隙滲透至11樓之2導致地面建材受潮損壞」
    ，有系爭鑑定報告可稽（見本院卷第31頁），被告雖辯稱系
    爭鑑定報告顯不可採云云。經查：
    1.施工人員將原告所指11樓之2房屋地板漏水處開挖後，鑑
      定人發現地板下方之木心墊板多潮濕腐朽，有照片可稽（
      見本院卷第48頁No3），為釐清係11樓之2房屋管道間或11
      樓之3房屋滲漏，再將地板旁之書櫃搬走，擴大開挖範圍
      ，並鑿除墊高之PC層，鑿開時可見混凝土碎片成潮濕狀，
      但僅開挖開口之上方呈現潮濕現象，開口左方則無濕潤之
      混凝土塊，既經系爭鑑定報告載明，則鑑定人依現場潮濕
      狀況，推斷左方管道間造成滲漏之可能性不大（見同卷第
      30 、31頁），尚非不可憑信。
    2.為進步確定滲漏水原因，再鑿除分戶隔間牆之壁板及粉刷
      層，於鑿除分戶牆「底部」混凝土時發現有滲漏之水漬痕
      跡，有照片可參（見同卷第47頁No2），惟11樓之2牆壁有
      施作防水處理，復經鑑定人在場確認（見同卷第31頁），
      則鑑定人排除11樓之2房屋管線係漏水原因，轉而於11樓
      之3房屋尋找滲漏水原因，亦非無據。
    3.原告未提出管線圖，雖為其所不爭執，然觀諸鑑定人繪製
      之平面圖（見同卷第45頁），11樓之2房屋漏水之處緊鄰
      11樓之3浴室，其間僅有分戶牆，衹有11樓之3浴室管線通
      過，故縱無管線圖得以對照，仍難變更系爭鑑定報告所為
      之認定。
    4.被告又稱如11樓之3房屋浴室管線漏水，乃樓下樓層滲漏
      ，不致波及隔鄰之11樓之2云云。但依鑑定人提供之修復
      意見：「可由11樓之3之漏水源頭浴缸拆除，再從地坪及
      分戶牆面施做防水施工處理；浴缸裝設時應注意排水能確
      實排入排水管內，同時浴缸與牆面接合處亦應以防水粘著
      劑確實粘著避免水滲入」（見同卷第31頁），可知11樓之
      3浴室浴缸下方地坪及分戶牆之「防水」，乃漏水之主因
      。以浴缸底部之高度略高於地面而言，浴缸排水管之位置
      接近於地面或在樓地板間，如防水不夠周密，往下滲漏至
      分戶牆混凝土底部，要非不可能。況11樓之3房屋浴室浴
      缸緊鄰分戶牆（見同卷第48頁No4照片及第45頁平面圖）
      ，鑑定人因而為浴缸排水而往分戶牆滲漏之鑑定，亦非不
      合理。
    5.雖被告乙○○又辯稱未曾裝修11樓之3房屋，顯無可歸責
      事由云云，惟11樓之3屋齡已逾30年（參見本院卷第87頁
      建物登記謄本），11樓之3房屋浴室鄰分戶牆區域之防水
      因折舊而減損功能，亦屬自然現象，故不因被告乙○○上
      開抗辯，即謂系爭鑑定報告不可取。
    6.稽諸上開各情，被告所辯均屬無理，應認系爭鑑定報告得
      為本件裁判之依據。
  (二)被告應容忍原告進入11樓之3房屋，按如附件修繕估價單所
    示之材料、工程項目，及鑑定結果三所載施工方式進行防水
    修復：
    按「住戶應遵守下列事項：二他住戶因維護、修繕專有部分
    、約定專用部分或設置管線，必須進入或使用其專有部分或
    約定專用部分時，不得拒絕。」公寓大廈管理條例第6條第1
    項第2款定有明文。又所謂住戶，依同條例第3條第8款規定
    ，乃指公寓大廈之區分所有權人、承租人或其他經區分所有
    權人同意而為專有部分之使用者或業經取得停車空間建築物
    所有權者。經查，11樓之2房屋漏水係11樓之3房屋浴室浴缸
    地坪及分戶牆防水不周密所致，可由11樓之3之漏水源頭浴
    缸拆除，再從地坪及分戶牆面施做防水施工處理；浴缸裝設
    時應注意排水能確實拍入排水管內，同時浴缸與牆面接合處
    亦應以防水粘著劑確實粘著避免水滲入，既均如前述，則原
    告為維護及修繕其所有11樓之2房屋漏水，請求被告容忍其
    進入11樓之3房屋，按如附件修繕估價單所示之材料、工程
    項目，及鑑定報告結果三所示之施工方式進行防水修復，於
    法即無不合，應予准許。
  (三)被告應負共同侵權行為損害賠償責任：
    1.按「因故意或過失，不法侵害他人之權利者，負損害賠償
      責任。違反保護他人之法律者，推定其有過失。」民法第
      184條第1項前段、第2項定有明文。而房屋所有人因其房
      屋致他人權利受損害應負賠償責任，為民法第191條第1項
      前段所明定。又專有部分、約定專用部分之修繕、管理、
      維護，由各該區分所有權人或約定專用部分之使用人為之
      ，並負擔其費用，公寓大廈管理條例第10條第1項復有明
      定。經查：
      自66年買受11樓之3房屋起，即由被告乙○○居住，迄
        未進行裝修，不惟被告乙○○陳述在卷（見本院卷第65
        、87頁），被告丙○○復不爭執其未為管理與維護，11
        樓之3房屋疏於維護浴室缸浴缸地坪及分戶牆之防水功
        能，足堪認定。依公寓大廈管理條例第10條第1項規定
        ，除被告違反管理維護專用部分之義務外，被告丙○○
        併違反民法第191條第1項前段之工作物所有人責任。
      雖被告乙○○辯稱原告及大樓其他住戶經常裝修房屋，
        甚以震盪器鑿擊牆壁，此始係漏水之原因云云，惟其未
        為任何舉證，依民事訴訟法第277條規定之舉證責任分
        配原則，11樓之3房屋防水功能欠佳係震盪器鑿擊所致
        之抗辯，缺乏依據，委不足取。
      被告就疏於維護11樓之3房屋之行為間，雖難認有意思
        之連絡。然民事上之共同侵權行為（狹義的共同侵權行
        為，即加害行為）與刑事上之共同正犯，其構成要件並
        不完全相同，共同侵權行為人間不以有意思聯絡為必要
        ，數人因過失不法侵害他人之權利，苟各行為人之過失
        行為，均為其所生損害共同原因，即所謂行為關連共同
        ，亦足成立共同侵權行為，依民法第185條第1項前段之
        規定，各過失行為人對於被害人應負全部損害之連帶賠
        償責任（最高法院67年台上字第1737號判例意旨參照）
        。從而，原告請求被告負擔共同侵權行為責任，於法有
        據，應認有理。
    2.次按不法毀損他人之物者，被害人得請求賠償其物因毀損
      所減少之價額，民法第196條定有明文。又按負損害賠償
      責任者，除法律另有規定或契約另有訂定外，應回復他方
      損害發生前之原狀，債權人得請求支付回復原狀所必要之
      費用，以代回復原狀，民法第213條第1項、第3項復有明
      文。經查：
      11樓之2房屋因漏水受有損害，計需25,700元修復費用
        ，11樓之3房屋浴室浴缸防水工程，則需35,500元，已
        經系爭鑑定報告載明（見本院卷第31頁），原告依上開
        規定請求賠償，應屬正當。
      原告次請求被告連帶賠償其於88年間所支出之修繕費用
        69,000元、90年間支出135,710元，及91、93年分別支
        出之56,000元及42,500元云云，並提出估價單為證（見
        北調卷第14至18頁），惟已遭被告乙○○否認真正（見
        本院卷第77頁），被告丙○○亦辯稱原告未提出支出修
        復費用之收據，不得單憑估價單而為請求（見同卷第83
        頁反面），原告此項主張自屬無據而不能准許。雖原告
        請求本院依職權酌定損害賠償金額云云。然依民事訴訟
        法第222條第2項規定：「當事人已證明受有損害而不能
        證明其數額或證明顯有重大困難者，法院應審酌一切情
        況，依所得心證定其數額。」，係以原告證明受有損害
        為前提。本件原告所稱88、90、91、93年間之修復漏水
        ，除估價單外，尚無其他證據相左，已難為其受有此等
        「損害」之認定，自無適用上開酌定損害數額規定之餘
        地。
      原告又請求被告連帶賠償鑑定費用54,000元，然依民事
        訴訟法第77條之23之規定，此鑑定費用應屬訴訟費用，
        應於 定費用5萬元，依民事訴訟法第77條之23之規定，
        此鑑定費用應屬訴訟費用，乃訴訟費用負擔之範疇，原
        告依上開規定而為請求，於法仍有未合。
六、綜上所述，被告違反公寓大廈管理條例第6條第1項第2款及
    第10條第1項規定之義務，原告起訴請求被告容忍其進入11
    樓之3房屋，按附件修繕估價單所示之材料、工程項目，及
    鑑定報告結果三所載之施工方式進行防水修復，暨請求被告
    連帶賠償61,200元，及自起訴狀繕本送達翌日即96年8月22
    日起至清償日止，按年息5％計算之利息，為有理由，應予
    准許；逾此部分之請求，則無理由，應予駁回。
七、本件事證已臻明確，兩造其餘攻擊與防禦方法均與判決結果
    不生影響，不再一一論述，附此敘明。
八、訴訟費用負擔之依據：民事訴訟法第79條、第85條第2項。
中    華    民    國    97    年    5     月    26    日
                  民事第六庭    法  官  許純芳
以上正本係照原本作成
如對本判決上訴，須於判決送達後20日內向本院提出上訴狀
中    華    民    國    97    年    5     月    27    日
                                書記官  潘惠梅


司法院資訊處製作；財團法人民間司法改革基金會備份。
